臺灣桃園地方法院民事判決　九十二年度訴字第一五四二號
　　原　　　告　　甲○○
　　訴訟代理人　　洪榮彬律師
　　　　　　　　　陳麗玲律師
　　複　代理人　　丙○○
　　被　　　告　　乙○○
　　訴訟代理人　　盧慶南律師
右當事人間因違反公職人員選舉罷免法案件，原告提起刑事附帶民事訴訟，請求損害
賠償，經本院刑事庭移送前來，本院於中華民國九十三年八月三日言詞辯論終結，判
決如左：
    主      文
被告應給付原告新臺幣壹拾萬元及自民國九十二年六月十八日起至清償日止，按週年
利率百分之五計算之利息。
原告其餘之訴駁回。
訴訟費用由被告負擔十分之一，餘由原告負擔。
本判決第一項得假執行。但被告如以新臺幣壹拾萬元為原告預供擔保，得免為假執行
。
原告其餘假執行之聲請駁回。
    事      實
甲、原告方面：
一、聲明：
（一）被告應給付原告新臺幣（下同）壹佰萬元正及自本起訴狀繕本送達翌日起，至
      清償日止，按年息百分之五計算之利息。
（二）訴訟費用由被告負擔。
（三）原告願供擔保請准宣告假執行。
二、陳述：緣桃園縣蘆竹鄉第十七屆鄉民代表選舉定於九十一年六月八日舉行，訴外
    人陳麗莉於九十一年四月間登記為候選人而參選，原告亦為該次選舉之候選人。
    被告於訴外人陳麗莉參選後，擔任其競選總部之副總幹事，並提供桃園縣蘆竹鄉
    ○○村○○街六六號其住處為蘆竹鄉大華村村長候選人即訴外人劉王雲貴及鄉民
    代表候選人即訴外人陳麗莉之聯合競選服務處。因原告獲立法委員孫大千之推薦
    ，而印製競選宣傳單散發，以示其事。有不詳姓名者欲使原告不當選，而於原告
    之文宣影本上加印「騙票」二字，製成反文宣，並偽造立法委員孫大千國會辦公
    室名義而製作「緊急聲明」，謂立法委員孫大千於蘆竹鄉鄉民代表選舉中並未推
    薦原告，原告以文宣主張其受孫大千之推薦係為不實，原告此行為係屬騙票。被
    告自不詳處取得上開反文宣及緊急聲明，其明知上開反文宣係屬偽造者且上開緊
    急聲明亦係內容不實，仍意圖使原告不當選，而於九十一年六月七日將上開反文
    宣、緊急聲明張貼於蘆竹鄉○○村○○街六六號其住處即訴外人陳麗莉之聯合競
    選服務處外被告所設置之文宣看板上，以文字傳播原告並未受立法委員孫大千推
    薦，原告之文宣載其受立法委員孫大千之推薦係騙票行為等不實之事，足以生損
    害於原告。被告復於九十一年六月八日前之某日午後在蘆竹鄉大華村建國五村大
    門口處，將上開反文宣及緊急聲明交付與訴外人游哲燊，以文字傳播不實之事，
    足以生損害於原告。被告又將上開反文宣及緊急聲明交與其僱用之已成年不詳其
    名工讀生四人，由該四名工讀生散發與不特定人。被告上開行為業經鈞院以九十
    二年度選訴字第一號判決有罪；嗣被告不服提起上訴，仍經臺灣高等法院以九十
    二年度選上訴字第七九號判決駁回上訴在案。被告為求使訴外人陳麗莉勝選不擇
    手段，竟以上開「騙票」等反文宣，非法侵害原告之名譽，致使原告於鄉里間向
    來熱心公益、樂於助人之形象及名譽受人質疑，該不實之文宣，令原告精神飽受
    痛苦，每日出門遭人指點，原告現為大華村村長夫人，每日均須為村民服務，每
    每遭受村民質疑，出入受人指點，精神備受壓力，爰依民法侵權行為之法律規定
    ，向被告請求精神上之損害賠償一百萬元。
三、證據：提出臺灣高等法院九十二年度選上訴字第七九號刑事判決影本乙份、
    謄本乙份、財產歸屬資料清單乙份、畢業證書影本乙份、在職證明書乙份。
乙、被告方面：
一、聲明：駁回原告之訴及假執行之聲請。如受不利判決，願供擔保，請准免為假執
    行。
二、陳述：
（一）按名譽被侵害者，關於非財產上之損害，加害人雖亦負賠償責任，但以相當之
      金額為限，民法第一百九十五條第一項定有明文，所謂相當，自應以實際加害
      情形與其名譽影響是否重大，及被害者之身分地位與加害人經濟狀況等關係定
      之（最高法院四十七年台上字第一二二一號判例參照）。原告以被告散發不實
      之文宣，其地點均侷限於桃園縣蘆竹鄉大華村且係於九十一年六月八日投票前
      一天即同年六月七日將反文宣張貼於桃園縣蘆竹鄉○○村○○街六十六號服務
      處外被告所設置之文宣看板上，又於當天下午三時許，僱用已成年不詳姓名工
      讀生四人散發反文宣；是則，該反文宣張貼之時間甚短僅一天，而委由四名工
      讀生散發反文宣僅九十一年六月七日下午三時許；因之，原告實際受害情形甚
      微，凡此觀之原告于大華村得票四二三票，而訴外人陳麗莉為四○四票，反而
      比原告票數少十九票，即可證明原告並無受害，從而：原告請求被告賠償一百
      萬元，並無理由，不應准許，應予駁回。
（二）尤有進者，被告係國民黨黃復興第八支黨部第十二區黨部主任，於九十一年五
      月九日晚間六時三十分許在桃園縣蘆竹鄉三八五之一號鴻園小館餐廳內召開黨
      部輔選會議，竟遭原告先生即訴外人大華村村長王蓉生檢舉被告等多人違反選
      罷法，案經臺灣桃園地方法院檢察署檢察官於九十一年六月二十七日為不起訴
      處分結案，詎原告即以「賄選」送法辦，當選也「無效」之文宣，大肆宣傳並
      特別以「設計飯局的黨工及陳姓候選人（指訴外人陳麗莉）將負法律責任，被
      由時報在九十一年五月二十八日刊載，原告本身違反選罷法，至為明確；但被
      告仍本於息事寧人，不予計較，詎原告仍提起本訴，令人遺憾。
三、證據：提出刑事上訴狀乙份、蘆竹鄉第十七屆鄉民代表選舉大竹區各投開票所開
    票統計表一紙、臺灣桃園地方法院檢察署檢察官九十一年度偵字第一○五八七號
    不起訴處分書乙份、原告競選文宣一紙（均為影本）。
丙、本院依職權調本院九十二年度選訴字第一號、臺灣高等法院九十二年度選上訴字
    第七九號卷，並函查兩造所得及財產狀況，有財政部臺灣省北區國稅局桃園縣分
    局九十三年五月三日北區國稅桃縣二字第○九三一○四六一三一號函附兩造九十
    一年度所得及財產資料在卷。
    理      由
一、原告起訴主張，緣桃園縣蘆竹鄉第十七屆鄉民代表選舉定於九十一年六月八日舉
    行，訴外人陳麗莉於九十一年四月間登記為候選人而參選，原告亦為該次選舉之
    候選人。被告於訴外人陳麗莉參選後，擔任其競選總部之副總幹事，並提供桃園
    縣蘆竹鄉○○村○○街六六號其住處為蘆竹鄉大華村村長候選人即訴外人劉王雲
    貴及鄉民代表候選人即訴外人陳麗莉之聯合競選服務處。因原告獲立法委員孫大
    千之推薦，而印製競選宣傳單散發，以示其事。有不詳姓名者欲使原告不當選，
    而於原告之文宣影本上加印「騙票」二字，製成反文宣，並偽造立法委員孫大千
    國會辦公室名義而製作「緊急聲明」，謂立法委員孫大千於蘆竹鄉鄉民代表選舉
    中並未推薦原告，原告以文宣主張其受孫大千之推薦係為不實，原告此行為係屬
    騙票。被告自不詳處取得上開反文宣及緊急聲明，其明知上開反文宣及緊急聲明
    之內容均屬不實，仍意圖使原告不當選，而於九十一年六月七日將上開反文宣、
    緊急聲明張貼於蘆竹鄉○○村○○街六六號其住處即訴外人陳麗莉之聯合競選服
    務處外被告所設置之文宣看板上，以文字傳播原告並未受立法委員孫大千推薦，
    原告之文宣載其受立法委員孫大千之推薦係騙票行為等不實之事，足以生損害於
    原告。被告復於九十一年六月八日前之某日午後在蘆竹鄉大華村建國五村大門口
    處，將上開反文宣及緊急聲明交付與訴外人游哲燊，以文字傳播不實之事，足以
    生損害於原告。被告又將上開反文宣及緊急聲明交與其僱用之已成年不詳其名工
    讀生四人，由該四名工讀生散發與不特定人。被告上開行為業經鈞院以九十二年
    度選訴字第一號判決有罪；嗣被告不服提起上訴，仍經臺灣高等法院以九十二年
    度選上訴字第七九號判決駁回上訴在案。被告為求使訴外人陳麗莉勝選不擇手段
    ，竟以上開「騙票」等反文宣，非法侵害原告之名譽，致使原告於鄉里間向來熱
    心公益、樂於助人之形象及名譽受人質疑，該不實之文宣，令原告精神飽受痛苦
    ，每日出門遭人指點，原告現為大華村村長夫人，每日均須為村民服務，每每遭
    受村民質疑，出入受人指點，精神備受壓力，爰依民法侵權行為之規定，向被告
    請求精神上之損害賠償一百萬元等語。被告則以：名譽被侵害者，關於非財產上
    之損害，加害人雖亦負賠償責任，但以相當之金額為限，所謂相當，自應以實際
    加害情形與其名譽影響是否重大，及被害者之身分地位與加害人經濟狀況等關係
    定之。原告以被告散發不實之文宣，其地點均侷限於桃園縣蘆竹鄉大華村且係於
    九十一年六月八日投票前一天即同年六月七日將反文宣張貼於桃園縣蘆竹鄉○○
    村○○街六十六號服務處外被告所設置之文宣看板上，又於當天下午三時許，僱
    用已成年不詳姓名工讀生四人散發反文宣；是則，該反文宣張貼之時間甚短僅一
    天，而委由四名工讀生散發反文宣僅九十一年六月七日下午三時許；因之，原告
    實際受害情形甚微，此觀原告于大華村得票四二三票，而訴外人陳麗莉為四○四
    票，反而比原告票數少十九票，即可證明原告並無受害，從而：原告請求被告賠
    償一百萬元，並無理由，不應准許，應予駁回。尤有進者，被告係國民黨黃復興
    第八支黨部第十二區黨部主任，於九十一年五月九日晚間六時三十分許在桃園縣
    蘆竹鄉三八五之一號鴻園小館餐廳內召開黨部輔選會議，竟遭原告先生即訴外人
    大華村村長王蓉生檢舉被告等多人違反選罷法，案經臺灣桃園地方法院檢察署檢
    察官於九十一年六月二十七日為不起訴處分結案，詎原告即以「賄選」送法辦，
    當選也「無效」之文宣，大肆宣傳並特別以「設計飯局的黨工及陳姓候選人（指
    訴外人陳麗莉）將負法律責任，被設計出席飯局的人是無辜的」，並於該案未經
    檢察官偵查終結前，即提供予自由時報在九十一年五月二十八日刊載，原告本身
    違反選罷法，至為明確；但被告仍本於息事寧人，不予計較，詎原告仍提起本訴
    ，令人遺憾等語，資為抗辯。
二、經查，原告所主張被告於前開各時、地，意圖使原告不當選桃園縣蘆竹鄉第十七
    屆鄉民代表，明知上開反文宣及緊急聲明係內容不實者，仍將之張貼於上開訴外
    人陳麗莉聯合競選服務處外被告所設置之文宣看板上；及將上開反文宣及緊急聲
    明交付與訴外人游哲燊；又將上開反文宣及緊急聲明交與其僱用之已成年不詳其
    名工讀生四人，由該四名工讀生散發與不特定人之事實，業據提出臺灣高等法院
    九十二年度選上訴字第七九號刑事判決影本乙份為證，並為被告所不爭執，復經
    本院依職權調本院九十二年度選訴字第一號、臺灣高等法院九十二年度選上訴字
    第七九號卷查核，證人游哲燊於上開刑事案件偵查中證稱：某日下午三、四點時
    ，伊在建國五村大門口要放鞭炮時，被告走過來，手拿著白色宣傳單一份（二張
    ）說要伊看，當時伊沒看，因為伊要放鞭炮，回去後才確定是檢察官提示的白色
    宣傳單（按即係前述之反文宣及緊急聲明）；於上開刑事案件本院訊問時亦證稱
    被告在伊要放鞭炮時拿傳單給伊，是在中午十二點多的時候，伊看到被告帶著四
    個年輕人過來發傳單時，伊就放鞭炮，被告帶著四個年輕人在發傳單等語。依其
    上開之言，足證被告確有散發上開反文宣及緊急聲明給訴外人游哲燊；又證人江
    武島於上開刑事案件偵查中證稱伊有看到四個工讀生在散發傳單，當日渠等本來
    與原告要去遊行，渠等隊伍經過訴外人陳麗莉之競選總部門口，照片中的四個工
    讀生在訴外人陳麗莉的競選總部門口，一人提著一袋競選文宣．．．到了當日下
    午約三時三十分許，伊將遊行車子停好後，自己騎機車並帶相機到現場，當時伊
    要拍攝時，他們都以手遮臉，伊拍攝後．．．後來被告就開車到現場，向工讀生
    做手勢要他們上車，訴外人王台傑有問他們為何要如此做，被告回答說與伊無關
    等語；於上開刑事案件本院訊問時亦證稱：伊於九十一年六月七日有見到工讀生
    散發上述反文宣及緊急聲明之傳單，伊第一次看到時係遊行隊伍出發的時候，經
    過被告的住家門口，等遊行到一半時，伊就用電話打給原告，表示對方可能在散
    發，第二次看到時，是在伊騎車去拍照的時候，被告一到現場，就向工讀生說不
    要理渠等，後來訴外人王台傑和被告發生爭執，伊就說一切到法院再說，然後工
    讀生就上車，他們就走了等語；證人王台傑則於前開刑事案件偵查中證稱：伊在
    六月七日下午三、四時許，在蘆竹鄉大華村建國五村大門右手邊，看見工讀生在
    散發文宣，伊就過去制止，約過了一分鐘被告就開車過來，伊就質問他散發文宣
    與他有無關係，被告說沒有後就開車門叫那四個工讀生上車，伊再質問被告難道
    和這件事無關嗎？他回答稱不要和伊說，就開車走了等語；於上開刑事案件本院
    訊問時亦證稱：渠等當初在村子繞，回到總部時聽到說前面有幾個年輕人在發傳
    單，當場看到四個年輕人坐在建國五村的門口旁邊，他們身上有很多傳單，渠等
    拿一份出來看，都是訴外人陳麗莉發出來攻擊其候選人的文宣；被告開車來下車
    後，一句話都沒說就對工讀生招手，示意要他們上車，最後工讀生都坐被告的車
    走了等語。證人二人既均於上開刑事案件中指稱該四名工讀生有散發上開反文宣
    及緊急聲明，且該四名工讀生於證人江武島、王台傑發現並質問時，係被告到場
    示意上車後而將渠等載走；其二人所稱四名工讀生散發反文宣之情節相符，應堪
    信該四名工讀生有散發上開反文宣。被告於上開刑事案件中並自承將該四名年輕
    人載走；且證人江武島與王台傑質問該四名工讀生時，被告又與證人王台傑發生
    口角；而衡諸常情，若該四名工讀生確與被告毫無關係，則當時現場已發生爭執
    及糾紛，被告並無執意將該四名工讀生載走而陷自己於不義之理；另證人游哲燊
    於上開刑事案件中亦稱被告於拿給伊上述傳單時，帶有四名年輕人等語，其所稱
    被告所帶之人數及該四人年歲情形與證人王台傑、江武島所見之四名年輕人，於
    人數及年歲上均相符合，綜上足證該四名年輕人係被告所僱用以散發傳單者。又
    該四名工讀生所散發之文宣，經證人江武島及王台傑自其中一名工讀生處取得後
    ，查係上開反文宣及緊急聲明無誤，且經原告向臺灣桃園地方法院檢察署檢察官
    提出其中一份，復向本院刑事庭提出其中之七十六份在案，是被告僱用該四名工
    讀生散發上開反文宣及緊急聲明之事實，已堪認定。另被告住處即前述之聯合競
    選服務處門外，確有張貼上開反文宣及緊急聲明，為被告於上開刑事案件審理中
    所承，並有張貼之照片在上開刑事卷內可稽，該反文宣之張貼處所係在被告之住
    處門外，該處所為被告提供為訴外人陳麗莉之聯合競選服務處，故就地緣上而言
    ，其張貼無非係欲示觀看者以原告之文宣稱其受立法委員孫大千之推薦為虛偽者
    ，其內容係否定原告之人格無誤。又被告所支持之候選人即訴外人陳麗莉為女性
    ，而原告亦為女性之候選人，如選民係欲投票與參選之女性候選人，則如告知選
    民原告之涉有騙票行為時，即會增加選民投票支持同為候選人之訴外人陳麗莉之
    意願，被告既為訴外人陳麗莉助選，上開行為即符合其使訴外人陳麗莉當選之目
    的。再者，張貼該反文宣之看板復為被告所設置，以其係供張貼選舉文宣之目的
    觀之，一般人實無任意在他人所設之看板上張貼文宣之理，復參以上述被告有散
    發反文宣之事實觀之，堪信該處所張貼之反文宣應係被告所為者。故被告此部分
    張貼反文宣之行為亦堪認定。又證人陳昌言雖於上開刑事案件中稱訴外人陳麗莉
    之文宣均為其所設計者，伊未曾作上開反文宣，然被告散發任何文宣不需經由證
    人陳昌言之授權，被告所散發者即非必限於證人陳昌言所製作之文宣，故其證言
    ，不足為被告未散發上述反文宣之有利證明。再證人張福生、張玉雪於上開刑事
    案件臺灣高等法院審理中雖均證稱被告當時並未散發文宣等語，然渠等與被告為
    上下部屬關係，所為證詞難免迴護，亦難據為有利被告之認定。另被告雖於上開
    刑事案件臺灣高等法院審理中請求傳訊證人陳麗莉及劉王雲貴，惟臺灣高等法院
    依刑事訴訟法第一百九十六條規定，以證人陳麗莉業經原審傳訊到庭陳述明確，
    並予當事人詰問之機會；另證人劉王雲貴經傳不到庭，且本件事證已臻明確，均
    核無再傳必要，而未准被告此部分之聲請，亦無不當。末以上開原告競選文宣係
    訴外人孫大千授權訴外人魯名哲所製作以支持原告者，此經證人魯名哲於上開刑
    事案件檢察官訊問時證述在卷。而上述反文宣及緊急聲明，訴外人孫大千亦回函
    本院刑事庭答覆稱：該緊急聲明非係由其本人或其國會辦公室所製作或發布，其
    國會辦公室並無「孫大千國會辦公室印」之印章，該緊急聲明上之孫大千國會辦
    公室印文非其國會辦公室之印章所蓋，有立法委員孫大千九十一年十月十八日千
    字（九一）第一０一八０二號、九十二年一月二十八日千字（九二）第０一二八
    ０六號函在上開刑事卷內可稽，是上開反文宣及緊急聲明非係由立法委員孫大千
    國會辦公室所製作散發者甚明，故上開反文宣對於原告而言，即屬不實且足以對
    原告之信譽造成損害無誤。本院刑事庭亦同此認定，而以九十二年度選訴字第一
    號判決被告罪刑在案，嗣被告不服此判決而提起上訴，亦經臺灣高等法院以九十
    二度選上訴字第七九號判決駁回上訴而告判決確定在案。故原告此部分之主張，
    足堪信為真實。
三、按因故意或過失，不法侵害他人之權利者，負損害賠償責任；不法侵害他人之身
    體、健康、名譽、自由、信用、隱私、貞操，或不法侵害其他人格法益而情節重
    大者，被害人雖非財產上之損害，亦得請求賠償相當之金額。其名譽被侵害者，
    並得請求回復名譽之適當處分，民法第一百八十四條第一項前段、第一百九十五
    條第一項定有明文。本件被告既有前述以張貼、散發上開不實反文宣及緊急聲明
    之不法行為而侵害原告之名譽權之事實，而上開反文宣及緊急聲明之內容主要係
    指明原告為有「騙票」之行為，亦即與聲稱原告為騙子、人格有瑕疵之行為無異
    ，依社會上一般常情以觀，足致原告在他人心目中之評價因之低落無誤，故被告
    有以故意不法行為侵害原告之名譽權無疑；原告因之精神上受有痛苦，而此痛苦
    與被告之行為有相當因果關係，亦值認定，則揆諸上揭法律規定，原告訴請被告
    賠償其非財產上之損害，自屬有據。再按慰藉金之賠償須以人格權遭遇侵害，使
    精神上受有痛苦為必要，其核給之標準固與財產上損害之計算不同，然非不可斟
    酌雙方身分資力與加害程度，及其他各種情形核定相當之數額，最高法院五十一
    年台上字第二二三號判例意旨足資參照。本院審酌被告本件侵害行為之手段、原
    告所受損害程度及原告為四十八年二月十二日生，學歷為國民中學畢業，目前任
    職於立善志環保工程有限公司，擔任業務副理，與其夫有成年子女二人，目前所
    有財產有動產汽車四部，九十一年度所得則有二十四萬餘元，此有
    、財產歸屬資料清單乙份、畢業證書影本乙份、在職證明書乙份、財政部臺灣省
    北區國稅局桃園縣分局九十三年五月三日北區國稅桃縣二字第○九三一○四六一
    三一號函附原告九十一度所得及財產資料等在卷可按。而被告則為二十九年七月
    二十九日生，學歷為初中、空軍士官班畢業，經歷為榮民服務處服務員，現任職
    國民黨黃復興第八支黨部第十二區黨部主任，無正式薪水，僅有退休俸，其所有
    之財產為汽車一輛，九十一年度所得為二十一萬餘元，有上開財政部臺灣省北區
    國稅局桃園縣分局函附被告九十一度所得及財產資料附卷可憑等一切情狀，認本
    件原告請求被告賠償一百萬元之慰撫金，尚嫌過高，應予核減至十萬元，始較適
    當。末按給付無確定期限者，債務人於債權人得請求給付時，經其催告而未為給
    付，自受催告時起，負遲延責任。其經債權人起訴而送達訴狀，或依督促程序送
    達支付命令，或為其他相類之行為者，與催告有同一之效力；遲延之債務，以支
    付金錢為標的者，債權人得請求依法定利率計算之遲延利息；應付利息之債務，
    其利率未經約定，亦無法律可據者，週年利率為百分之五，民法第二百二十九條
    第二項、第二百三十三條第一項前段、第二百零三條定有明文。本件係侵權行為
    之債，自屬無確定期限者，則原告請求被告應併給付在十萬元之範圍內自起訴狀
    繕本送達被告翌日起至清償日止，依法定利率即年息百分之五計算之利息部分，
    揆諸上揭法律規定，亦屬有據。
四、從而，原告依民法侵權行為規定之法律關係，請求被告應給付原告十萬元及自起
    訴狀繕本送達被告翌日即九十二年六月十八日起至清償日止，按週年利率百分之
    五計算之利息，為有理由，應予准許，其逾此範圍之請求，則為無理由，應予駁
    回。
五、本件事證已臻明確，兩造其餘攻擊防禦方法及舉證，核於判決之基礎及結果無影
    響，無庸一一論列，附此敘明。
六、本件判決所命給付之金額未逾五十萬元，依民事訴訟法第三百八十九條第一項第
    五款規定，應依職權宣告假執行；此部分原告雖陳明願供擔保請求宣告假執行，
    惟僅係促請本院為上開宣告假執行職權之發動；又此部分被告陳明願供擔保，請
    准宣告免為假執行之部分，經核無不合，爰酌定如主文所示之擔保金額，予以准
    許。至其餘原告之訴經駁回之部分，其假執行之聲請已失所附麗，應併駁回之。
據上論結，本件原告之訴為一部有理由，一部無理由，依民事訴訟法第七十九條、第
三百八十九條第一項第五款、第三百九十二條第二項，判決如主文。
中　　　華　　　民　　　國　　九十三　　年　　　八　　　月　　二十四　　日
                                        臺灣桃園地方法院民事第二庭
~B法　　　官　張震武
右為正本係照原本作成
如對本判決上訴須於判決送達後二十日內向本院提出上訴狀併繳納上訴費
中　　　華　　　民　　　國　　九十三　　年      八      月    二十六    日
~B法院書記官　惠　莊
